臺灣新北地方法院三重簡易庭小額民事判決
111年度重小字第19號
原      告  王清龍  
被      告  王清和  
訴訟代理人  黃柏嘉律師
            王秉信律師
上列當事人間請求返還不當得利事件，本院於民國111年4月21日
言詞辯論終結，判決如下：
　　主　    文
一、被告應給付原告新臺幣（下同）1,557元，及自民國110年10
    月23日起至清償日止，按年息5％計算之利息。
二、被告應自110年9月1日起至遷出門牌號碼新北市○○區○○路00
    號房屋之日止，按月於每月1日給付原告519元。
三、原告其餘之訴駁回。
四、訴訟費用1,000元由被告負擔104元，餘由原告負擔。
五、本判決第1項得假執行。
六、本判決第2項於每月屆期後得假執行。
    事實及理由
一、按訴狀送達後，原告不得將原訴變更或追加他訴。但擴張或
    減縮應受判決事項之聲明者，不在此限，民事訴訟法第255
    條第1項第3款分別定有明文。查本件原告於起訴時訴之聲明
    原為：「⒈被告應給付原告15,000元，及自支付命令送達之
    翌日起至清償日止，按年息5％計算之利息。⒉被告應自民國1
    10年9月1日起至遷出門牌號碼新北市○○區○○路00號房屋之日
    止，按月於每月1日給付原告5,000元。」。嗣於本件審理時
    變更聲明第2項之起算日為110年6月1日，核其所為屬應受判
    決事項聲明之擴張，揆諸上開法條規定，應予准許。
二、原告主張：
　㈠原告為被告胞弟，因兩造母親過世而共同繼承門牌號碼新北
    市○○區○○路00號房屋（下稱系爭房屋）及系爭房屋所座落之
    新北市○○區○○段000○00000地號土地（下稱系爭235、235-1
    號土地）。經查，系爭房屋由被告自110年6月1日起迄今單
    獨占有使用中，就原告繼承系爭房屋之權利範圍，被告應給
    付相當於租金之對價每月5,000元予原告。原告前委託廣騰
    法律事務所以律師函向被告請求自110年6月1日起之相當於
    租金之對價，迄至110年8月31日，被告已積欠15,000元，且
    仍持續占有系爭房屋，被告自應按月給付相當於租金每月5,
    000元。為此，爰依不當得利法律關係提起本件訴訟。
　㈡對被告答辯之陳述：原告一直到接獲答辯狀才知道可以使用
    系爭房屋，且除使用房間外，原告尚要使用衛浴設備及廚房
    。如果被告不給原告使用衛浴設備及廚房，如何出租收益？
    被告先前也沒有說過要拿鑰匙給原告，原告也沒有真正持有
    過系爭房屋的鑰匙。
　㈢聲明：
　⒈被告應給付原告15,000元，及自支付命令送達之翌日起至清
    償日止，按年息5％計算之利息。
　⒉被告應自110年6月1日起至遷出門牌號碼新北市○○區○○路00號
    房屋之日止，按月於每月1日給付原告5,000元。
三、被告則以：
　㈠被告於90幾年間為照顧兩造母親吳森美，即搬回系爭房屋居
    住，嗣吳森美於110年5月14日過世後，被告因無其他房產，
    遂仍繼續居住於系爭房屋內。然各共有人本得就共有物全部
    ，於無害他共有人權利限度內按其應有部分行使用收益權，
    被告將系爭房屋2樓前後各1間房間均留給原告使用，並未妨
    害或排斥原告使用系爭房屋，亦未使用超過持分7/8，原告
    之請求為無理由。
　㈡被告應有部分僅有1/8，無法就使用衛浴設備及廚房與原告達
    成協議。退步言之，倘認被告有不當得利情事，則亦應以系
    爭房屋之課稅現值、系爭土地之申報地價作為計算相當於不
    當得利之租金的計算基礎。
　㈢聲明：請求駁回原告之訴。
四、本院之判斷：
　㈠原告主張系爭235、235-1號土地、系爭房屋為其與被告二人
    共有，而被告自110年6月1日起即占用系爭房地迄今等情，
    業據其提出廣騰法律事務所律師函、系爭235、235-1號土地
    及系爭房屋之權狀、系爭房地土地及建物登記謄本等件為憑
    （110年度司促字第28648號卷【下稱司促卷】第11至15、27
    至45頁），被告固不否認系爭房地原告應有部分為1/8、被
    告應有部分為7/8，且被告自被繼承人吳森美民國110年5月1
    4日過世後，仍居住於系爭房屋內等情，是原告前揭主張，
    堪信為真實。
　㈡按民法第818條所定各共有人按其應有部分，對於共有物之全
    部有使用收益之權。係指各共有人得就共有物全部，於無害
    他共有人之權利限度內，可按其應有部分行使用益權而言。
    是共有人倘逾越其應有部分之範圍使用收益，至其所受利益
    超過其應有部分比例，即難謂不應對他共有人負返還不當得
    利之責（最高法院97年度台上字第1790號民事判決參照）。
    是以應有部分僅係使用收益之權利比例，未經共有人同意分
    管前，任一共有人占用特定位置之行為即屬無權占有。
　㈢經查，被告雖辯稱被告將系爭房屋2樓前後各1間房間均留給
    原告使用，並未妨害或排斥原告使用系爭房屋等云云。惟被
    告於本院審理時陳稱：被告應有部分僅有1/8，無法就使用
    衛浴設備及廚房與原告達成協議等語，足見被告願交由原告
    使用之部分，並不包括系爭房屋內之公共空間，然諸如衛浴
    設備等，係屬房屋之一部分，倘未能使用衛浴設備或是其他
    公共空間，即無法使使用房屋之人滿足其日常生理需求，對
    房屋之使用收益權自受有限制。而被告暨僅願使原告使用房
    間而排除原告使用衛浴設備、廚房等公共空間，應足認被告
    就系爭房屋之使用，已屬排他性使用，難認其使用未逾其應
    有部分比例，揆諸前揭說明，被告在未經共有人同意分管前
    ，占用系爭房屋全部，即屬無權占有，被告前揭所辯尚難憑
    採，是原告主張以被告所占用系爭房地，請求返還其應有部
    分比例之所獲利益為不當得利之數額，應屬可採。
　㈣按無法律上之原因而受利益，致他人受損害者，應返還其利
    益。雖有法律上之原因，而其後已不存在者，亦同，民法第
    179條定有明文。被告逾越其應有部分使用系爭房屋，可能
    獲得相當於租金之利益為社會通常之觀念（最高法院61年度
    台上字第1695號民事判決參照）。復按城市地方房屋之租金
    ，以不超過土地及其建築物申報總價年息百分之10為限，此
    於租用基地建築房屋準用之，土地法第97條第1項、第105條
    亦有明定。此乃指基地租金之最高限額而言，並非必須照申
    報地價額年息百分之10計算（最高法院46年台上字第855號
    民事判決參照）。又土地法第97條所謂土地及建築物之總價
    額，依土地法施行法第25條規定，土地價額係依法定地價；
    而所謂法定地價，依土地法第148條規定，係土地所有權人
    依該法規定所申報之地價（最高法院80年度台上字第1996號
    判決意旨參照）。查系爭房屋坐落土地即系爭235、235-1號
    土地，面積分別為91.37平方公尺、12.50平方公尺，110年
    申報地價分別為8,880元、7,920元，有土地登記謄本在卷可
    稽（司促卷第33至39頁），是系爭房屋坐落之土地申報總價
    為910,366元（計算式：91.37×8,880元＋12.50×7,920元＝910
    ,366元，元以下四捨五入），另系爭房屋課稅現值為85,700
    元，此有新北市政府稅捐稽徵處110年房屋稅課稅明細表附
    卷可參（本院卷第123頁），故系爭房屋及其基地申報總價
    為996,066元（計算式：910,366元＋85,700元＝996,066元）
    ，爰審酌系爭房屋位於新莊市區邊緣，鄰近省道台一甲線，
    交通尚屬便利，周遭以住宅區、工業區為主，及原告主張之
    以系爭土地申報總價年息5％計算系爭土地部分相當於租金之
    不當得利等情，故以系爭土地申報總價及系爭房屋課稅現值
    之年息5％計算相當於租金之不當得利，應為適當。
　㈤至原告雖主張房屋價值應為土地公告現值之2/3加計4成計算
    等云云，然未據其提出任何說明，尚難憑採。又原告聲明第
    一項請求係自110年6月1日至同年8月31日止共計三個月之相
    當於租金之不當得利，而其第二項聲明復請求自110年6月1
    日起之相當於租金之不當得利，顯與第一項請求有所重疊，
    是就聲明第一、二項請求重疊部分，即不應准許。
　㈥綜上，據此計算結果，被告自110年6月1日起至110年8月31日
    止因占有系爭房屋，所應給付原告相當於租金之不當得利為
    1,557元（計算式：996,066元×5％÷12×1/8＝519元，519元×3
    月＝1,557元，元以下四捨五入）；及請求被告給付自110年9
    月1日起至被告遷出系爭房屋之日止，按月於每月1日給付原
    告519元，為有理由，亦應予准許；原告逾此範圍之請求，
    則無理由，應予駁回。
　㈦末按給付無確定期限者，債務人於債權人得請求給付時，經
    其催告而未為給付，自受催告時起，負遲延責任。其經債權
    人起訴而送達訴狀，或依督促程序送達支付命令，或為其他
    相類之行為者，與催告有同一之效力。遲延之債務，以支付
    金錢為標的者，債權人得請求依法定利率計算之遲延利息。
    應付利息之債務，其利率未經約定，亦無法律可據者，週年
    利率為百分之5，民法第229條第2項、第233條第1項本文、
    第203條分別定有明文。本件原告對被告之相當於租金之不
    當得利債權，核屬無確定期限之給付。查本件支付命令業於
    110年10月22日送達被告，有本院送達證書在卷可憑（司促
    卷第57頁），是原告請求被告應給付1,557元之遲延利息，
    即自支付命令送達之翌日即110年10月23日起至清償日止，
    按年息5％計算遲延利息，核無不合，應予准許。
五、從而，原告依民法第179條規定，請求被告給付自110年6月1
    日起至110年8月31日止因占有系爭房屋，所應給付原告相當
    於租金之不當得利為1,557元，及自110年10月23日起至清償
    日止，按年息5％計算遲延利息；並請求被告應自110年9月1
    日起至遷出門牌號碼新北市○○區○○路00號房屋之日止，按月
    於每月1日給付原告519元，為有理由，應予准許；逾此範圍
    之請求，為無理由，應予駁回。
六、本件事證已臻明確，兩造其餘攻防方法及所提證據，核與判
    決結果不生影響，爰不一一論駁。
七、本件係就民事訴訟法第436條之8適用小額訴訟程序所為被告
    敗訴之判決，依同法第436條之20規定，由本院依職權宣告
    假執行。
八、訴訟費用負擔之依據：民事訴訟法第79條、第436條之19第1
    項規定，確定訴訟費用之負擔如主文第4項所示。
中　　華　　民　　國　　111 　年　　5 　　月　　12　　日
　　　　　　　　　三重簡易庭  法  官  王凱俐
以上為正本係照原本作成。
對於本件判決如有不服，應於收受送達後20日內向本院提出上訴
書狀，上訴於本院合議庭，並按他造當事人之人數附具繕本。當
事人之上訴，非以判決違背法令為理由不得為之，上訴狀應記載
上訴理由，表明下列各款事項：
（一）原判決所違背之法令及其具體內容。
（二）依訴訟資料可認為原判決有違背法令之具體事實。
如未於上訴後20日內補提合法上訴理由書，法院得逕以裁定駁回
上訴。
中　　華　　民　　國　　111 　年　　5 　　月　　12　　日
                          　　書記官  李采錡